ACORDAO-COMPLETO-2367528

ACÓRDÃO DE RELAÇÃO

ACÓRDÃO DE RELAÇÃO 1874/2019 ATA 30/2019 - PLENÁRIO

Acórdão 1874/2019-TCU-Plenário
VISTOS, relatados e discutidos estes autos de Tomada de Contas Especial instaurada em cumprimento ao subitem 9.1.5 do Acórdão 1910/2012-TCU-Plenário, em razão de superfaturamento identificado no Contrato CT 21/2006, originado na Concorrência 002/2005, celebrado entre a Valec - Engenharia, Construções e Ferrovias S.A. e a SPA Engenharia, Indústria e Comércio Ltda., para construção do lote 8 da Ferrovia Norte-Sul (FNS) , trecho Córrego Brejo Grande (km 519) ao Ribeirão Tabocão (km 586+620) , no estado do Tocantins;
Considerando a ocorrência de irregularidades de natureza fraudulenta em atos licitatórios e contratuais praticados na execução do Contrato CT 21/2006, conforme caracterizado na instrução à peça 53 e nos elementos constantes das peças 31-34, 49 e 57-65;
	Considerando a caracterização do abuso de direito na utilização da pessoa jurídica SPA Engenharia, Indústria e Comércio Ltda., mediante a sua utilização para a prática de condutas que frustraram a competitividade das concorrências 008/2004, 002/2005 e 001/2007, em conluio com outras empresas participantes dos certames, constituindo fraude à licitação;
	Considerando a identificação dos responsáveis pelo superfaturamento decorrente de preços excessivos frente aos de mercado nos serviços mais relevantes e na inclusão dos serviços de execução de estacas escavadas por ocasião da celebração do 2° termo aditivo ao Contrato CT 21/2006;
	Considerando que este Tribunal excluiu da relação processual José Américo Cajado de Azevedo em circunstâncias análogas as que ora se examina (Acórdãos 930/2019 e 173/2019, ambos do Plenário) ;
	Os Ministros do Tribunal de Contas da União ACORDAM, por unanimidade, com fundamento nos arts. 12, incisos I e II da Lei 8.443/1992, c/c o art. 143 do Regimento Interno, de acordo com os pareceres emitidos nos autos, em desconsiderar a personalidade jurídica da empresa SPA Engenharia, Indústria e Comércio Ltda. (25.707.134/0001-78) , para promover a responsabilização de seus sócios Andre Von Bentzeen Rodrigues e Bruno Von Bentzeen Rodrigues, e adotar as medidas abaixo indicadas.
1. Processo TC-Processo 024.999/2012-1 (TOMADA DE CONTAS ESPECIAL) 
	1.1. Responsáveis: Andre Von Bentzeen Rodrigues (XXX.140.786-XX) ; espólio de André Luiz de Oliveira (XXX.568.411-XX) , representado por Roberta Dias de Oliveira (XXX.412.081-XX) ; Bruno Von Bentzeen Rodrigues (XXX.535.926-XX) ; José Américo Cajado de Azevedo (XXX.198.066-XX) ; José Francisco das Neves (XXX.833.301-XX) ; SPA Engenharia Indústria e Comércio Ltda. (25.707.134/0001-78) ; Ulisses Assad (XXX.266.408-XX) .
	1.2. Órgão/Entidade: Valec Engenharia, Construções e Ferrovias S.A.
	1.3. Relator: Ministro Bruno Dantas.
	1.4. Representante do Ministério Público: Subprocurador-Geral Paulo Soares Bugarin.
	1.5. Unidade Técnica: Secretaria de Fiscalização de Infraestrutura Portuária e Ferroviária (SeinfraPortoferrovia) .
	1.6. Representação legal: José Anchieta da Silva (OAB/MG 23.405) e outros, representando SPA Engenharia, Indústria e Comércio Ltda.; Solange Cristina Palacio (OAB/DF 37.248) e outros, representando Valec Engenharia, Construções e Ferrovias S.A.
	1.7. Determinações/Recomendações/Orientações:
	1.7.1. realizar, nos termos dos arts. 10, § 1º e 12, incisos I e II, da Lei 8.443/1992, c/c o art. 202, incisos I e II, e §1º, do Regimento Interno, a citação solidária dos responsáveis abaixo relacionados, para que, no prazo de 15 (quinze) dias, apresentem alegações de defesa e/ou recolham, solidariamente, aos cofres da Valec Engenharia, Construções e Ferrovias S.A., as quantias abaixo indicadas, atualizadas monetariamente a partir das respectivas datas até o efetivo recolhimento, abatendo-se na oportunidade a quantia já ressarcida, quando for o caso, na forma da legislação em vigor, em decorrência de:
	1) Ocorrência: superfaturamento decorrente de preço excessivo frente aos de mercado nos serviços mais relevantes no Contrato CT 21/2006, celebrado entre a Valec Engenharia, Construções e Ferrovias S.A e a Construtora SPA Engenharia, Indústria e Comércio Ltda. (25.707.134/0001-78) , para construção do lote 8 da Ferrovia Norte-Sul (FNS) , trecho Córrego Brejo Grande (km 519) ao Ribeirão Tabocão (km 586+620) , no estado do Tocantins;
	Condutas:
	a) José Francisco das Neves (XXX.833.301-XX) , na qualidade de Diretor-presidente da Valec à época, por celebrar o Contrato CT 21/2006, contendo preços acima dos de mercado e, com base na culpa in eligendo e in vigilando, por anuir os atos praticados pelas instâncias hierárquicas inferiores no tocante à aprovação do projeto básico, do orçamento-base, mediante a ordem de dar continuidade à Concorrência 002/2005, o que resultou em superfaturamento do Contrato CT 21/2006, infringindo o disposto no art. 3º da Lei 8.666/1993 e os princípios da eficiência e da economicidade, insculpidos nos arts. 37 e 70 da Constituição Federal de 1988;
	b) Ulisses Assad (XXX.266.408-XX) , na qualidade de Diretor de Engenharia da Valec à época, pela supervisão e anuência dos atos praticados pelas instâncias hierárquicas inferiores no tocante à aprovação do projeto básico e do orçamento-base da Concorrência 002/2005, contendo itens com preços excessivos frente aos de mercado, mediante a prática de atos ordinatórios no mencionado certame, resultando em superfaturamento no Contrato CT 21/2006, infringindo o disposto no art. 6º, inciso IX, alínea “f” c/c art. 3º da Lei 8.666/1993 e os princípios da eficiência e da economicidade, insculpidos nos arts. 37 e 70 da Constituição Federal de 1988;
	c) SPA Engenharia, Indústria e Comércio Ltda. (25.707.134/0001-78) , na condição de empresa contratada, por celebrar o Contrato CT 21/2006 com preços excessivos frente aos de mercado, e, consequentemente, beneficiar-se do superfaturamento, o que afronta o disposto no art. 3º da Lei 8.666/1993 e os princípios da eficiência e da economicidade, insculpidos nos arts. 37 e 70 da Constituição Federal de 1988;
	d) André Von Bentzeen Rodrigues (XXX.140.786-XX) , na condição de administrador da SPA Engenharia, Indústria e Comércio Ltda. (25.707.134/0001-78) , por celebrar o Contrato CT 21/2006 com sobrepreço e, por conseguinte, beneficiar-se do superfaturamento, o que afronta o disposto no art. 3º da Lei 8.666/1993 e os princípios da eficiência e da economicidade, insculpidos nos arts. 37 e 70 da Constituição Federal de 1988, em situação na qual restou caracterizado abuso da personalidade jurídica da empresa que representava, em razão da ocorrência de fraude na licitação que deu origem ao contrato, praticada mediante colusão de licitantes para dividir previamente os lotes licitados;
	e) Bruno Von Bentzeen Rodrigues (XXX.535.926-XX) , na condição de administrador da SPA Engenharia, Indústria e Comércio Ltda. (25.707.134/0001-78) , por celebrar o Contrato CT 21/2006 com sobrepreço e, por conseguinte, beneficiar-se do superfaturamento, o que afronta o disposto no art. 3º da Lei 8.666/1993 e os princípios da eficiência e da economicidade, insculpidos nos arts. 37 e 70 da Constituição Federal de 1988, em situação na qual restou caracterizado abuso da personalidade jurídica da empresa que representava, em razão da ocorrência de fraude na licitação que deu origem ao contrato, praticada mediante colusão de licitantes para dividir previamente os lotes licitados;
	Relação de débito:
	DATA DA OCORRÊNCIA
	VALOR SUPERFATURAMENTO
ORIGINAL (R$) 
	DÉBITO/CRÉDITO

	12/04/07
	279,128.62
	Débito

	08/05/07
	2,239,961.23
	Débito

	06/06/07
	2,671,223.68
	Débito

	06/07/07
	3,920,050.57
	Débito

	08/08/07
	2,319,945.73
	Débito

	31/08/07
	1,494,718.71
	Débito

	05/10/07
	978,774.73
	Débito

	07/11/07
	1,537,290.16
	Débito

	07/12/07
	1,531,080.99
	Débito

	27/12/07
	1,611,584.76
	Débito

	11/02/08
	880,309.74
	Débito

	07/03/08
	732,659.21
	Débito

	15/04/08
	286,832.91
	Débito

	08/05/08
	432,262.06
	Débito

	30/05/08
	1,008,498.12
	Débito

	03/07/08
	1,050,352.86
	Débito

	07/08/08
	826,781.92
	Débito

	05/09/08
	871,895.95
	Débito

	08/10/08
	1,082,871.33
	Débito

	10/12/08
	11,543.78
	Crédito

	10/12/08
	1,711,318.65
	Débito

	24/12/08
	721,543.81
	Débito

	05/02/09
	674,750.23
	Débito

	11/03/09
	583,377.13
	Débito

	07/04/09
	2,436,930.61
	Débito

	04/05/09
	2,408,898.26
	Débito

	09/06/09
	1,023,770.58
	Débito

	14/07/09
	1,495,998.57
	Débito

	19/08/09
	921,122.94
	Débito

	08/09/09
	657,762.00
	Débito

	14/10/09
	735,866.38
	Débito

	12/11/09
	498,428.41
	Débito

	11/12/09
	184,720.67
	Débito

	12/01/10
	125,437.29
	Débito

	22/04/10
	60,058.06
	Débito

	22/04/10
	34,995.25
	Débito

	22/04/10
	16,328.16
	Débito

	07/06/10
	7,644.11
	Débito

	07/06/10
	7,753.25
	Débito

	22/09/10
	53,147.32
	Débito

	29/11/10
	135,666.14
	Débito

	2) Ocorrência: superfaturamento decorrente de preços excessivos frente aos de mercado identificado nos serviços de execução de estacas escavadas no Contrato CT 21/2006, celebrado entre a Valec Engenharia, Construções e Ferrovias S.A e a Construtora SPA Engenharia, Indústria e Comércio Ltda. (25.707.134/0001-78) , para construção do lote 8 da Ferrovia Norte-Sul (FNS) , trecho Córrego Brejo Grande (km 519) ao Ribeirão Tabocão (km 586+620) , no estado do Tocantins.
	a) José Francisco das Neves (XXX.833.301-XX) , na qualidade de Diretor-Presidente da Valec à época, por celebrar o 2º termo aditivo ao contrato CT 21/2006, com sobrepreço nos serviços de estacas escavadas, e, com base na culpa in eligendo e in vigilando, por anuir os atos praticados pelas instâncias hierárquicas inferiores no tocante à aprovação dos preços dos serviços incluídos pelo mencionado termo aditivo, resultando em superfaturamento, o que afronta o disposto no art. 3º da Lei 8.666/1993 e os princípios da eficiência e da economicidade, insculpidos nos arts. 37 e 70 da Constituição Federal de 1988;
	b) espólio de André Luiz de Oliveira (XXX.568.411-XX) , na qualidade de Superintendente de Construção da Valec à época, por analisar e aprovar a planilha de preços unitários do 2º termo aditivo ao Contrato CT 21/2006, mediante a elaboração da Nota Técnica n° 01 – 021/06 – TAC-02, contendo preços excessivos frente ao mercado no serviço de estacas escavadas, resultando em superfaturamento, o que afronta o disposto no art. 3º da Lei 8.666/1993 e os princípios da eficiência e da economicidade, insculpidos nos arts. 37 e 70 da Constituição Federal de 1988;
	c) Ulisses Assad (XXX.266.408-XX) , na qualidade de Diretor de Engenharia da Valec à época, por celebrar o 2º termo aditivo ao contrato CT 21/2006, com sobrepreço nos serviços de estacas escavadas, e, com base na culpa in eligendo e in vigilando, por anuir os atos praticados pelas instâncias hierárquicas inferiores no tocante à aprovação dos preços dos serviços incluídos pelo mencionado termo aditivo, resultando em superfaturamento, o que afronta o disposto no art. 3º da Lei 8.666/1993 e os princípios da eficiência e da economicidade, insculpidos nos arts. 37 e 70 da Constituição Federal de 1988;
	d) SPA Engenharia, Indústria e Comércio Ltda. (25.707.134/0001-78) , na condição de empresa contratada, por celebrar o 2º termo aditivo com preços excessivos frente aos de mercado no serviço de estacas escavadas e, consequentemente, beneficiar-se do superfaturamento no Contrato CT 21/2006, o que afronta o disposto no art. 3º da Lei 8.666/1993 e os princípios da eficiência e da economicidade, insculpidos nos arts. 37 e 70 da Constituição Federal de 1988.
Relação de débito:
	DATA DA OCORRÊNCIA
	VALOR SUPERFATURAMENTO
ORIGINAL (R$) 
	DÉBITO/CRÉDITO

	11/02/2008
	367.112,95
	Débito

	07/03/2008
	120.364,90
	Débito

Andre Von Bentzeen Rodrigues (XXX.140.786-XX); espólio de André Luiz de Oliveira (XXX.568.411-XX), representado por Roberta Dias de Oliveira (XXX.412.081-XX); Bruno Von Bentzeen Rodrigues (XXX.535.926-XX); José Américo Cajado de Azevedo (XXX.198.066-XX); José Francisco das Neves (XXX.833.301-XX); SPA Engenharia Indústria e Comércio Ltda. (25.707.134/0001-78); Ulisses Assad (XXX.266.408-XX).

BRUNO DANTAS

TOMADA DE CONTAS ESPECIAL (TCE)

Secretaria de Fiscalização de Infraestrutura Portuária e Ferroviária (SeinfraPortoferrovia).